臺灣高等法院臺南分院刑事判決
　　　　　　　　　　　　　　　 94年度交上易字第208號　Ａ
上　訴　人
即　被　告　甲○○
選任辯護人　林金陽　律師
上列上訴人因過失致死等案件，不服臺灣雲林地方法院九十三年
度交易字第七十八號中華民國九十四年三月二日第一審判決（起
訴案號：臺灣雲林地方法院檢察署九十三年度偵字第二三三四號
），提起上訴，本院判決如下：
    主  文
原判決撤銷。
甲○○因過失致人於死，處有期徒刑陸月，如易科罰金，以參佰
元折算壹日。
被訴不能安全駕駛部分無罪。
    事  實
一、王健銘於民國（下同）九十三年五月十四日凌晨，在雲林縣
    二崙鄉某處飲酒，於飲酒後（酒後駕駛部分，不構成犯罪，
    詳如後述），在同日凌晨二時許，駕駛ＢＤ─二八二八號小
    客車，沿雲林縣台十九線，由北往南行駛，於同日凌晨二時
    三十分許，甲○○駕駛該車，途經雲林縣二崙鄉大同村崙油
    五二號電線桿前內車道，即快車道，應注意駕駛汽車時，應
    注意車前狀況，隨時採取必要安全措施，當時天候陰，夜間
    無照明，然視距尚可，道路濕潤無缺陷，亦無障礙物，並無
    不能注意情事，竟疏未注意車前狀況，因未發現陳寶受騎乘
    腳踏車，違規逆向行駛於甲○○小客車前方之快車道上，致
    與陳寶受所騎乘腳踏車，迎面對撞，甲○○小客車左前車頭
    ，撞及騎乘腳踏車陳寶受，造成陳寶受當場死亡。嗣經警到
    場處理，於同日凌晨四時十二分許，警員李政宏對甲○○施
    以酒精濃度測試結果，測得其呼氣酒精濃度為每公升○‧二
    九毫克。
二、案經陳寶受妻子乙○○及陳寶受兒子丙○○訴請台灣雲林地
    方法院檢察署檢察官偵查起訴。
    理  由
壹、有罪部分（即過失致死部分）
一、訊據上訴人即被告甲○○供承，於上述時地，駕駛小客車與
    被害人陳寶受所騎乘腳踏車相撞，致陳寶受死亡之事實，且
    有道路交通事故現場圖、道路交通事故調查報告表(一)(二)，車
    禍現場照片及車輛、屍體、衣物照片七十三張、勘驗筆錄、
    相驗屍體證明書、驗斷書在卷可憑（詳相驗卷五至十五，十
    六至十八、二五、三五至五一、六十至六六頁）。是被告駕
    車肇事致人於死，應可認定。
二、車禍發生，甲○○與陳寶受均有違反注意義務：
  (一)被害人陳寶受：
  1.按慢車應在劃設慢車道上，靠右順序行駛，在未劃設慢車道
    之道路，應靠右側路邊行駛，但各地警察機關對行駛地區○
    路線或時間，有特別規定者，應依其規定；慢車不得侵入快
    車道或人行道行駛，並不得在禁止穿越地段，穿越道路；又
    腳踏車為慢車一種，道路交通安全規則第一二四條第二、三
    項及同規則第六條，分別定有明文。
  2.依上規定，被害人陳寶受所騎乘腳踏車，應注意慢車，應在
    慢車道靠右行駛，不得侵入快車道。然依卷附現場圖及現場
    照片顯示，肇事地點，劃分有快慢車道，且有路面邊線，而
    輪印痕、刮地痕、死者屍體及腳屍塊，均位於快車道。而被
    告甲○○於警詢亦供稱，其係行駛於內線車道等語（詳相驗
    卷十九、四八至五一、五三頁）。由此可知，本件車禍係發
    生於內車道，即在快車道無訛。
  3.茲所應審究者，乃本件肇事二車，其撞擊點究在何處？又究
    係被害人陳寶受逆向行駛，而與甲○○對撞，抑係被告甲○
    ○駕駛小客車自後方追撞被害人陳寶受腳踏車？經查：依卷
    附照片顯示，甲○○駕駛小客車左前方玻璃碎裂、左前方凹
    陷（詳相驗卷五至八頁所附照片）。又被害人陳寶受其右臉
    破裂、左手、左腳剝離斷裂（詳相驗卷三五至三八頁照片）
    及依檢察官勘驗現場筆錄記載，在ＢＤ─二八二八號小客車
    左前車燈內有肉屑、大腿組織，腳踩手煞車沾有頭蓋骨一片
    ，駕駛座左側有棒球棍一根，上有腦漿四處，經法醫師攜回
    檢驗結果，左側玻璃有毛髮、腦漿等情（詳相驗卷廿九頁）
    。由此觀之，本件被告甲○○小客車，應係左側，撞到被害
    人陳寶受左側，以致甲○○小客車左側與被害人陳寶受身體
    左側受傷情形，均較右側為嚴重。又既係左側撞左側，則對
    撞可能性，顯較自後追撞為高。且被害人陳寶受腳踏車車頭
    扭曲變形情況，亦較車尾嚴重許多，更足以證明被害人陳寶
    受係逆向行駛於快車道上。從而，本件肇事當時，被害人陳
    寶受，應係逆向行駛於快車道，堪可確認。
  (二)被告甲○○：
  1.查汽車行駛時，駕駛人應注意車前狀況及兩車併行間隔，並
    隨時採取必要安全措施；又汽車駕駛人飲用酒類，或其他類
    似物後，其吐氣所含酒精濃度，超過每公升○‧二五毫克者
    ，不得駕車；道路交通安全規則第九十四條第三項及同規則
    第一一四條第二款，分別定有明文。
  2.依卷附道路交通事故調查報告表(一)所載及現場照片顯示，案
    發當視距尚可，道路濕潤無缺陷，亦無障礙物，顯然無不能
    注意情事。又依被告於原審供稱，剛撞到人時，不知有撞到
    人；那時有開車燈；我開到那邊時，忽然暗了，就碰的一聲
    ；前面路燈有亮，到那裡路燈沒亮。由此可知，被告於案發
    時，顯未注意車前狀況，更遑論採取有效安全措施。依上所
    述，被告駕車未注意車前狀況，因而撞及被害人陳寶受所騎
    乘腳踏車之事實，亦可認定。
三、查被告駕駛肇事，致被害人陳寶受死亡。又被告駕車未注意
    車前狀況，其行為顯有過失。又被害人陳寶受係因本件車禍
    致死，則被告過失行為與被害人陳寶受死亡間，顯有相當因
    果關係。雖本件車禍被害人陳寶受，與有過失，然被害人陳
    寶受過失行為與被告過失行為，併為本件車禍肇事原因。則
    自不得以被害人與有過失，而解免被告刑責。又本件經送台
    灣省嘉雲區車輛行車事故鑑定委員會、台灣省車輛行車事故
    覆議鑑定委員會鑑定結果，與本院上開認定，亦屬相同，有
    台灣省嘉雲區車輛行車事故鑑定委員會九十三年十月十五日
    函及台灣省車輛行車事故覆議鑑定委員會九十三年十一月廿
    四日函在卷可憑（詳原審卷三七至三九、四七至四八頁）。
四、核被告所為，係犯刑法第二百七十六條第一項過失致死罪。
    又被告酒醉，卻駕車肇事，因而致人於死，就被告過失致人
    於死部分，應依道路交通管理處罰條例第八十六條第一項規
    定，加重其刑。又本件依處理現場警員李政宏於原審證稱，
    我到現場時不知誰是肇事者，我問車子是誰開的，被告他有
    告訴我，車子是他駕駛的等語（詳原審卷七一頁）。故就被
    告過失致人於死部分，被告顯於犯罪未被發覺前自首犯罪，
    而接受裁判，核屬自首，應依刑法第六十二條前段規定，減
    輕其刑。又按汽車駕駛人，在快車道依規定駕車行駛，因行
    人或慢車不依規定，擅自進入快車道，而致人受傷或死亡，
    依法應負刑事責任者，減輕其刑，道路交通管理處罰條例第
    八十六條第二項，亦定有明文。查本件被害人陳寶受，係騎
    乘腳踏車，擅自侵入快車道，並逆向行駛，因而與被告小客
    車發生對撞，致被害人陳寶受死亡，已如前述。本件被告雖
    依法應負刑事責任，然依上揭道路交通管理處罰條例規定，
    被害人陳寶受係駕駛慢車（依道路交通安全規則第六條規定
    ，腳踏車係屬慢車），逆向行駛於快車道上，致與被告小客
    車相撞。準此，本件被告依法自應遞減其刑，並依刑法第七
    十一條第一項規定，先加後減其刑。
五、原判決以被告過失致死犯行，罪證明確，因予論罪科刑，固
    非無見。惟查：(一)本件係因被害人陳寶受騎腳踏車（慢車）
    逆向闖入快車道，致與被告小客車相撞，因而死亡，被告依
    道路交通管理處罰條例第八十六條第二項規定，應減輕其刑
    ，原判決疏未依該規定，遞減被告刑責，顯有疏漏。(二)又本
    件被告於上訴本院後，已與被害人家屬達成和解，賠償被害
    人家屬新台幣一百十萬元（不含強制險），有調解筆錄在卷
    可憑（詳本院上訴卷三九頁），原審未及審酌，而量處被告
    有期徒刑九月，亦嫌過重。被告上訴意旨，指摘及此，為有
    理由。原判決關於被告過失致死部分，自應由本院將原判決
    撤銷改判。爰審酌被告無前科犯行，有台灣高等法院被告全
    國前案紀錄表在卷可憑，並參酌被告過失情節程度，被告犯
    後自首犯行，且於本院審理時，與被害人家屬達成和解，經
    被害人家屬表示不予追究，有調解筆錄在卷可憑（詳上訴卷
    三九頁），被告犯後態度良好等一切情狀，就被告過失致死
    罪部分，量處有期徒刑六月，並諭知所處徒刑，如易科罰金
    ，以三百元折算一日，以資懲儆。
貳、無罪部分（即不能安全駕駛部分）
一、公訴意旨另以：甲○○應注意飲用酒類，致不能安全駕駛動
    力交通工具者，不得駕車，竟於九十三年五月十四日凌晨，
    ，在雲林縣二崙鄉某處飲酒，已經達到不能安全駕駛動力交
    通工具程度，猶於飲酒後同日凌晨二時許，駕駛ＢＤ─二八
    二八號小客車，沿雲林縣台十九線行駛，於同日凌晨二時三
    十分許，途經雲林縣二崙鄉大同村崙油五二號電線桿前，因
    疏未注意車前狀況，致撞及斯時違規逆向行駛陳寶受所騎腳
    踏車。經警到場處理，於同日凌晨四時十二分許，警員李政
    宏對甲○○，施以酒精濃度測試，其呼氣酒精濃度達每公升
    ○‧二九毫克。因認被告甲○○涉犯刑法第一百八十五條之
    一不能安全駕駛罪嫌云云。
二、按犯罪事實，應依證據認定之，無證據不得認定犯罪事實；
    又不能證明被告犯罪者，應諭知無罪判決，刑事訴訟法第一
    百五十四條第二項、第三百零一條第一項，分別定有明文。
    次按認定不利於被告事實，須依積極證據，苟積極證據不足
    為不利於被告事實認定時，即應為有利於被告認定，更不必
    有何有利證據；另事實認定，應憑證據，如未能發現相當證
    據，或證據不足以證明，自不能以推測或擬制方法，為裁判
    基礎（最高法院三十年上字第八一六號及四十年台上字第八
    六號判例參照）。
三、次按行為人行為是否成立刑法第一百八十五條之三違背安全
    駕駛罪，主要以行為人服用毒品、麻醉藥品、酒類或其他相
    類之物後，是否已達不能安全駕駛程度，而仍駕駛動力交通
    工具為其要件。至所謂不能安全駕駛，則係抽象法律概念，
    應依實際狀況，並衡以社會一般人認知觀念而為認定。又刑
    法第一百八十五條之三，所稱服用酒類或其他相類之物，不
    能安全駕駛動力交通工具之公共危險條款，係屬抽象危險犯
    規定，此種抽象危險，係伴隨飲酒過量行為而當然成立。換
    言之，只須客觀上有此行為出現，危險即視為存在，其是否
    果真肇事，均不影響公共危險罪責成立；若其果真駕車肇車
    ，其不能安全駕駛動力交通工具情形，則更不待言。另參考
    德、美等國認定標準，對於酒精濃度呼氣已達每公升○‧五
    五毫克，或血液濃度達百分之○‧一一以上，肇事率為一般
    正常人之十倍，即認已達不能安全駕駛之標準，固經法務部
    於八十八年五月十八日以法八八檢字第一六六九號函釋在案
    。然如酒精濃度呼氣，未達每公升○‧五五毫克之參考標準
    ，而仍認為不能安全駕駛情形者，則應就行為人駕駛行為，
    與實際狀況，加以判斷，倘其駕駛行為，並未顯示有不能安
    全駕駛情形，自難僅因行為人，有與他車發生車禍，即逕認
    被告已不能安全駕駛。況且一般車禍之發生，與駕駛人能否
    安全駕駛間，並無必然有關。縱使駕車發生車禍，尚非均屬
    不能安全駕駛。故而，有無肇事，雖可作為是否已達不能安
    全駕駛程度佐證，然尚須深究該車禍肇事原因，是否確係行
    為人駕駛行為，受到體內酒精作用影響所致，而不得僅以駕
    駛人駕車肇事結果，即遽論行為人肇事當時，已陷於不能安
    全駕駛程度。
四、本件公訴人認被告有違背安全駕駛罪嫌，無非以被告酒後駕
    車肇事後，經警測得吐氣所含酒精濃度，為每公升○‧二九
    毫克，而認被告於駕駛之初，吐氣所含酒精濃度，已超過道
    路交通安全規則第一百十四條第二款所定，吐氣所含酒精濃
    度，為每公升○‧二五毫克，不得駕車標準及被告酒後所駕
    駛小客車，並與被害人陳寶受所騎腳踏車，發生碰撞等情，
    為其主要論據。
五、惟訊據被告堅決否認有右述違背安全駕駛犯行，辯稱：其雖
    有酒後開車行為，但尚未達不能安全駕駛程度，其飲酒後，
    尚可安全駕駛，本件車禍發生與其酒後駕車，並無關係等語
    。經查：
  (一)本案被告雖有酒後駕車，並與他車發生車禍事實，然如前述
    ，其於肇事當時吐氣所含酒精濃度，每公升為○‧二九毫克
    ，雖已超過道路交通安全規則第一百十四條第二款所定，吐
    氣所含酒精濃度每公升○‧二五毫克，而不得駕車之標準。
    然該項道路交通安全規則規定，僅係規範駕駛人如有飲酒，
    則不應駕駛，並非認定飲酒後吐氣所含酒精濃度，每公升達
    ○‧二五毫克數值，即屬不能安全駕駛。此觀諸上開法務部
    於八十八年五月十八日法八八檢字第一六六九號函釋，認為
    「飲酒後，須酒精濃度呼氣達每公升○‧五五毫克，始能認
    已達不能安全駕駛之標準」，即得以明白。是以，尚不能以
    被告肇事後，其吐氣所含酒精濃度呼氣，每公升達○‧二五
    毫克，即認被告已不能安全駕駛。
  (二)參酌本件車禍發生，依前所述，被告係駕駛小客車，行駛於
    快車道上，而被害人陳寶受則騎腳踏車，逆向行駛於被告小
    客車前方快車道上，因而發生對撞。由本件被告駕駛小客車
    行駛方式，經查尚無特殊怪異之處。故本件車禍發生，尚難
    認係因被告飲酒後，致不能安全駕駛而造成。此外，檢察官
    復無法舉證證明，被告於肇事當時，其生理狀況已受到酒精
    作用影響，致陷入不能安全駕駛程度，故尚難僅以本件發生
    車禍事實，即貿然推論被告酒後駕駛行為，有因飲酒而受影
    響，且已達不能安全駕駛車輛。依上說明，本件該部分，既
    無充分積極證據，足以證明被告有酒後不能安全駕駛情事，
    自不能以推測或擬制方法，遽認被告有公訴人所指違背安全
    駕駛犯行。本件該部分被告犯行，顯尚屬不能證明。
六、原判決就被告不能安全駕駛部分，以被告罪證明確，因予論
    罪科刑，固非無見。惟本件被告飲酒後，駕駛小客車，雖有
    發生車禍，然其肇事後，經施以酒精濃度測試，其呼氣酒精
    濃度，每公升僅○‧二九毫克，與一般飲酒後，酒精濃度呼
    氣，須達每公升○‧五五毫克，始認定不能安全駕駛情形不
    符，檢察官復無法舉證證明本件被告，確因其飲酒，已致被
    告生理狀況受影響，而有不能安全駕駛情事。則原判決遽以
    被告飲酒後酒精吐氣濃度已達○‧二九毫克，即認被告已達
    不能安全駕駛情形，要有未當。被告上訴意旨，指摘及此，
    為有理由。原判決關於被告酒後不能安全駕駛部分，應由本
    院將原判決撤銷改判，改諭知被告無罪，以昭公允。
據上論斷，應依刑事訴訟法第三百六十九條第一項前段、第三百
六十四條、第三百零一條第一項前段、第二百九十九條第一項前
段，刑法第二百七十六條第一項、第六十二條前段、第五十一條
第五款、第四十一條第一項前段，道路交通管理處罰條例第八十
六條第一項、第二項，罰金罰鍰提高標準條例第一條前段、第二
條，判決如主文。
本案經檢察官楊治宇到庭執行職務。
中　　華　　民　　國　　94　　年　　6 　　月　　30　　日
                  刑事第六庭    審判長法　官　蔡崇義
                                      法　官　吳永宋
                                      法　官　董武全
以上正本證明與原本無異。
不得上訴。
　　　　　　　　　　　　　　　　　　　書記官　許美惠
中　　華　　民　　國　　94　　年　　7 　　月　　1 　　日
附錄法條：
刑法第二七六條第一項
因過失致人於死者，處二年以下有期徒刑、拘役或二千元以下罰
金。
